最高法院刑事判決　　　　　　　　　　　　　　　八十六年度台上字第四一○八號
　　上　訴　人　甲○○
　　選任辯護人　曾俊哲律師
　　　　　　　　劉立生律師
右上訴人因貪污案件，不服台灣高等法院中華民國八十五年六月十日第二審更審判決
 (八十五年度上更(二)字第一八一號，起訴案號：台灣台北地方法院檢察署八十二年度
偵字第一七三一八、一七五二一號) ，提起上訴，本院判決如左：
    主  文
原判決撤銷，發回台灣高等法院。
    理  由
本件原判決認定上訴人甲○○係台北市政府警察局萬華分局漢中派出所警員，自民國
八十一年二月一日起擔任該派出所第十警勤區勤務，負有取締及舉發轄區內賭博等違
法行為之職務，為依據法令從事公務之人員。緣已判刑確定之朱錦祥自八十一年三月
間起，在其警勤區內，即台北市○○區○○街一二○號，主持四色牌賭局，並僱用李
鎮益 (賭博罪部分已判決確定) 在現場處理賭場雜務，共同提供該場所聚眾賭博財物
，從中抽頭圖利。朱錦祥為恐經營賭場圖利之事為轄區警員查獲移送法辦，乃向上訴
人表示願每月交付賄賂新台幣（下同）三萬五千元，請求上訴人違背職務不予告發，
經上訴人同意後，朱錦祥即自同年四月起，按月於初五或初十在漢中派出所附近，交
付三萬五千元予上訴人收受，至同年六月五日適逢端午節，朱錦祥再加七千元，共計
四萬二千元，囑由知情之李鎮益持往漢中派出所交付，適上訴人不在所內，李鎮益步
出派出所後，在門口與返回之上訴人相遇，即相偕轉往派出所附近之西門町紅樓戲院
旁一家餐廳交付。上訴人基於概括之犯意收受各該賄賂後，即違背職務不予告發賭場
之違法情事。迄同年六月十一日該派出所主管易人，上訴人始於同月底口頭向新到職
之主管張榮興報告上址可能有賭場之跡象，經張榮興佈線查訪並請萬華分局派員支援
，於同年六月三十日查獲該賭場，嗣李鎮益於其賭博罪判刑確定後提出檢舉等情，因
而撤銷第一審諭知上訴人無罪之判決，改判論處上訴人連續依據法令從事公務之人員
，對於違背職務之行為，收受賄賂罪刑，固非無見。
惟查：(一)犯罪事實，應依證據認定之，無證據不得推定其犯罪事實，刑事訴訟法第一
百五十四條定有明文。又共同被告所為不利於己之陳述，雖得採為其他共同被告犯罪
之證據，惟此項不利於己之陳述，依刑事訴訟法第一百五十六條第二項規定，仍應調
查其他必要之證據，以察其是否與事實相符，尚不能專憑此項陳述，為其他共同被告
犯罪事實之認定。查上訴人始終否認有收受賄賂之行為，而原判決認定上訴人有收受
賄賂之犯行，其中第一、二次部分係以朱錦祥之指證為唯一證據，並無其他任何佐證
可資補強；至於第三次部分，朱錦祥雖供稱將四萬二千元託李鎮益轉交上訴人，李鎮
益亦稱已將四萬二千元交付上訴人，惟朱錦祥之證言僅能證明伊曾委託李鎮益之事實
，並不能證明李鎮益確已交付賄賂予上訴人，則李鎮益片面之陳述是否確與事實相符
，原判決並未說明經由何項之調查或有何補強證據可資參證，乃僅分別以朱錦祥、李
鎮益之陳述為唯一證據，認定上訴人有上開收受賄賂之行為，自屬理由不備。(二)李鎮
益於其賭博案供稱：「被查獲時，派出所人員有檢視租賃契約書，我是於八十一年五
月底，開始向屋主施政仁租用，……每月租金一萬二千元，房東不知我以該屋聚賭」
（見第一四五一三號偵查卷影本第八頁背面），嗣該案之確定判決亦認定該處係從八
十一年五月底開始設賭場 (見第七九六號他字卷第十一頁) 。苟如李鎮益所供該賭場
係自八十一年五月底始開始經營，則朱錦祥所指自八十一年四月起，按月交付三萬五
千元予上訴人，是否屬實，即有可疑。究竟朱錦祥、李鎮益係自何時起租用該址經營
賭場，與上訴人有無於八十一年四月及五月上旬收受賄賂至有關係，自有詳細調查之
必要，本院前次發回意旨業已指明。乃原審就此點並未調閱租賃契約書或傳訊檢視租
賃契約書之警員及屋主施政仁，以查明真象，理由復未說明何以無調查之必要，自有
應於審判期日調查之證據而未予調查及理由不備之違誤。(三)原判決理由四、五所為論
述，即上訴人當日擔任何勤務？有無外出登記？當日李鎮益有無前往派出所？派出所
值班警員就當日情形是否仍有記憶等情，均係以八十一年六月五日端午節為調查之基
礎，惟朱錦祥於檢察官偵查中曾供稱：「因是過節，我是提前在端午節之前約二天送
（指賄款），我叫李鎮益送的」 (見第一七三一八號偵查卷第二十七頁背面) ，李鎮
益亦稱：「是去分局 (諒係派出所之誤) 前半小時（朱錦祥）才交給我，叫我交給陳
（昭賢）」 (見第一審卷第一一一頁) 。則朱錦祥、李鎮益等究竟是於端午節前二天
或端午節當天行賄，即有疑問，而上開應調查證據之時日是否正確，影響結果之判斷
，原審未予徹查明白，遽行判決亦有應於審判期日調查之證據而未予調查之違法。(四)
（修正前）貪污治罪條例第七條規定：有調查、追訴或審判職務之人員，犯第四條第
一項第五款或第五條第一項第三款之罪者，加重其刑至三分之一。原判決既認定上訴
人係台北市政府警察局萬華分局漢中派出所警員，有取締及舉發轄區內賭博等違法行
為之職務，竟違背職務收受賄賂，不予告發賭場之違法情事，係犯上開條例第四條第
一項第五款之罪，乃未適用前述第七條規定加重其刑，自有判決不適用法則之違法。
(五)有罪之判決書，應記載適用之法律，刑事訴訟法第三百十條第七款定有明文。原判
決已諭知上訴人所得財物十一萬二千元應予追繳沒收，如全部或一部無法追繳時，應
以其財產抵償之。但未引用（修正前）貪污治罪條例第九條，亦有判決不適用法則之
違法。以上情形，或為上訴意旨指摘所及，或為本院得依職權調查之事項，原判決既
有違誤，應認仍有撤銷發回更審之原因。又貪污治罪條例再於八十五年十月二十三日
修正公布，第四條第一項第五款之對於違背職務之行為，收受賄賂罪，其法定刑已由
「無期徒刑或十年以上有期徒刑，得併科新台幣三百萬元以下罰金」，修正為「無期
徒刑或十年以上有期徒刑，得併科新台幣一億元以下罰金」，原判決未及就本次修正
依刑法第二條第一項規定為適用法律之比較，併此指明。
據上論結，應依刑事訴訟法第三百九十七條、第四百零一條，判決如主文。
中      華      民      國    八十六    年      七      月      十      日
                              最高法院刑事第一庭
                                  審判長法官  黃  雅  卿
                                        法官  陳  正  庸
                                        法官  陳  世  雄
                                        法官  楊  商  江
                                        法官  黃  正  興
      右正本證明與原本無異
                                              書  記  官
中      華      民      國    八十六    年    七        月     十六     日
